ACORDAO-COMPLETO-2435241

ACÓRDÃO 2371/2021 ATA 5/2021 - PRIMEIRA CÂMARA

VISTOS, relatados e discutidos estes autos de Tomada de Contas Especial, instaurada pelo Ministério do Turismo (MTur) em desfavor de Odilson Vicente de Lima, ex-Prefeito do Município de Campo Erê/SC, em razão da não aprovação da prestação de contas do Convênio 732381/2010, que teve por objeto a promoção do turismo no referido município por meio do apoio ao projeto intitulado "Festa da Produção de Grãos",
ACORDAM os Ministros do Tribunal de Contas da União, reunidos em sessão da Primeira Câmara, ante as razões expostas pelo Relator, em:
9.1. julgar, com fundamento nos arts. 1º, inciso I, 16, inciso III, alínea "c", e §2º; 19 e 23, inciso III, da Lei 8.443/92, irregulares as contas de Odilson Vicente de Lima e da empresa AZ Comunicação e Eventos - Márcio Jorge de Azevedo ME, condenando-os, solidariamente, ao pagamento da quantia de R$ 86.639,68 (oitenta e seis mil, seiscentos e trinta e nove reais e sessenta e oito centavos) , fixando-lhes o prazo de quinze dias, a contar da notificação, para que comprovem, perante o Tribunal (art. 214, inciso III, alínea "a", do Regimento Interno) , o recolhimento da dívida aos cofres do Tesouro Nacional, atualizada monetariamente e acrescida dos juros de mora, calculados a partir de 18/11/2010 até a data do efetivo recolhimento, na forma prevista na legislação em vigor;
9.2. aplicar a Odilson Vicente de Lima e à empresa AZ Comunicação e Eventos - Márcio Jorge de Azevedo ME, com fundamento nos arts. 1º, inciso IX, 19 e 57 da Lei 8.443/1992, multa individual no valor de R$ 10.000,00 (dez mil reais) , fixando-lhes o prazo de quinze dias, a contar da notificação, para que comprovem, perante este Tribunal, nos termos do art. 214, inciso III, alínea "a", do RI/TCU, o recolhimento das referidas quantias ao Tesouro Nacional, atualizadas monetariamente desde a data deste Acórdão até a do efetivo recolhimento, se forem pagas após o vencimento, na forma da legislação em vigor;
9.3. autorizar, desde logo, nos termos do art. 28, inciso II, da Lei 8.443/1992, a cobrança judicial das dívidas, caso não atendidas as notificações; 
9.4. remeter cópia deste Acórdão à Procuradoria da República no Estado de Santa Catarina, com fundamento no art. 16, § 3º, da Lei 8.443/92, para adoção das medidas cabíveis; e
9.5. dar ciência desta deliberação aos responsáveis.

Tomada de Contas Especial, instaurada pelo Ministério do Turismo (MTur) em razão da não aprovação da prestação de contas de Convênio, que teve por objeto a promoção do turismo em município.

Primeira Câmara

Município de Campo Erê/SC.

3. Responsáveis: Odilson Vicente de Lima (CPF XXX.727.169-XX) e AZ Comunicação e Eventos - Márcio Jorge de Azevedo ME (CNPJ 08.488.540/0001-78).

13.1. Ministros presentes: Walton Alencar Rodrigues (Presidente), Benjamin Zymler, Vital do Rêgo e Jorge Oliveira.
13.2. Ministros-Substitutos presentes: Augusto Sherman Cavalcanti (Relator) e Weder de Oliveira.

AUGUSTO SHERMAN

A Secex/SP, unidade técnica então encarregada do saneamento dos autos, elaborou a instrução à peça 21, transcrita a seguir, a qual recebeu a aprovação dos dirigentes daquela unidade técnica.
"INTRODUÇÃO
1. Cuidam os autos de tomada de contas especial instaurada pelo Ministério do Turismo (MTur) , em desfavor do Sr. Odilson Vicente de Lima, na condição de prefeito do Município de Campo Erê/SC no período de 2009 a 2012, em razão de impugnação total das despesas do Convênio Siconv 732381/2010 (peça 1, p. 51-87) , que teve por objeto a promoção do turismo no referido município por meio do apoio ao projeto intitulado 'Festa da Produção de Grãos', conforme Plano de Trabalho aprovado. 
HISTÓRICO 
2. Conforme disposto na cláusula quinta do convênio, foram previstos R$ 123.500,00 para a execução do objeto, dos quais R$ 100.000,00 seriam repassados pelo concedente e R$ 23.500,00 corresponderiam à contrapartida municipal (peça 1, p. 65) . 
3. Os recursos federais foram repassados em uma única parcela, mediante a ordem bancária 2010OB801606 (peça 1, p. 97) , no valor de R$ 100.000,00, emitida em 18/11/2010 para a conta específica aberta na Caixa Econômica Federal, Ag. 1884, CC 2380. 
4. Para o ajuste inicialmente estava prevista a vigência no período de 21/4/2010 (data do evento) a 18/7/2010, e a apresentação da prestação de contas até trinta dias, após o término da vigência, conforme cláusula quarta, § 3º. Contudo, o convênio foi prorrogado, de ofício, em 4/10/2010, para 20/11/2010, conforme previsto no § 1º da cláusula quarta do convênio, em caso de atraso na liberação de recursos (peça 1, p. 93) , e novamente, em 16/11/2010, até 20/12/2010 (peça 1, p. 95) . 
4.1. Não houve supervisão in loco pelo MTur com a finalidade de acompanhar e fiscalizar a execução do convênio, conforme previsão instituída na cláusula oitava, § 1º do termo. 
5. A prestação de contas foi incluída no Sistema de Convênios - Siconv (Ofício 037/2010, de 21/12/2010 - peça 1, p. 99) e as complementações solicitadas, enviadas pelo convenente, as quais foram analisadas no âmbito do MTur. 
5.1 A Nota Técnica de Análise 198/2012, de 27/3/2012 (peca 1, p. 101-109) determinou a diligência à prefeitura em função da ausência de fotografia, filmagem e/ou material de divulgação pós-evento das apresentações artísticas e musicais e da declaração de gratuidade do evento. 
5.2 Por meio do Ofício PMCE/057, de 24/4/2012, houve o encaminhamento dos documentos por parte da prefeitura: 
- relatório técnico com informações sobre a efetiva realização do evento;
- declaração atestando a gratuidade do evento;
- mídia eletrônica com a divulgação da realização do evento;
- fotografias do evento;
- material impresso de divulgação;
- informativo 'Prestando Contas Campo Erê', p. 20.
5.3 A Nota Técnica de Reanálise 460/2012, de 2/8/2012 (peça 1, p. 117-123) , questionou o fato de o contrato ter sido firmado em data anterior ao início de vigência do convênio. 
6. Por meio dos Ofícios 1278 e 1279/2013/CGCV/DGI/SE/MTur, de 6/6/2013 (peça 1, p. 125 e 127) , houve o envio da referida nota aos responsáveis, Prefeitura de Campo Erê/SC e Sr. Odilson Vicente de Lima, recebidos conforme AR' s presentes nos autos (peça 1, p. 129) .
6.1 Por meio do Ofício 3054/2013/CGCV/DGI/SE/MTur, de 31/7/2013 (peça 1, p. 143) , houve o envio somente à Prefeitura de Campo Erê/SC, apesar de o responsável Odilson Vicente de Lima estar citado no documento para ser notificado por meio de cópia. 
6.2 O ofício foi enviado em função da Nota Técnica de Análise Financeira 688/2012, de 30/11/2012 (peça 1, p. 131-141) , na qual houve a solicitação dos seguintes documentos: 
- a proposta da empresa Márcio Jorge de Azevedo e a publicação da ratificação da inexigibilidade na imprensa oficial;
- justificativa sobre realização da licitação antes da vigência do convênio;
- contratos de exclusividade firmados entre a empresa DKS Produções e Eventos e as atrações artísticas, devidamente registrados em cartório;
- documentos comprobatórios do efetivo recebimento do cachê por parte dos artistas, emitido pelo contratante;
- justificativa sobre a assinatura do contrato ter sido antes da vigência do convênio;
- certidão negativa do INSS da empresa Márcio Jorge de Azevedo, válida para o período de contratação.
7. O prefeito sucessor, Sr. Rudimar Borcioni, juntou aos autos o Of. PMCE/376-GP, de 5/12/2013 (peça 1, p. 169-170) em resposta ao Ofício 1278/2013/CGCV/DGI/SE/MTur, de 6/6/2013 (peça 1, p. 125) , informando que o município impetrou ação de ressarcimento ao erário contra a administração anterior (processo judicial 013.13.001928.6) , em 27/11/2013, conforme petição junto à Comarca de Campo Erê/SC (peça 1, p. 173-193) , afastando eventual responsabilização perante estes autos. 
8. Por meio do Ofício 4649/2013/CGCV/DGI/SE/MTur, de 11/11/2013 (peça 1, p. 149-151) , o Ministério do Turismo notificou a Prefeitura de Campo Erê/SC das irregularidades em função de documentos faltantes na prestação de contas do convênio, requerendo a devolução dos recursos repassados. O ofício foi recebido pela prefeitura (peça 1, p. 153) . Não houve encaminhamento de ofício ao responsável, Odilson Vicente de Lima, apesar de estar citada a necessidade de envio de cópia no ofício.
9. Este ofício foi enviado em função da Nota Técnica 655/2013, de 1/11/2013 (peça 1, p. 155-165) , o qual indicou que não teria havido manifestação do convenente para inserção dos documentos solicitados pela Nota Técnica de Análise Financeira 688/2012, de 30/11/2012 (peça 1, p. 131-141) .
10. Assim, os motivos que ensejaram a instauração da Tomada de Contas Especial foram a ausência de documentação no Siconv, conforme apontado na Nota Técnica 688/2012, de 30/11/2012 (execução financeira) . 
11. O Ministério do Turismo publicou no DOU de 18/12/2013, Edital de Convocação 133/2013 (peça 1, p. 195) , notificando o responsável Odilson Vicente de Lima para que regularizasse as pendências do processo. 
12. Diante do suposto não saneamento das irregularidades apontadas e da não devolução dos recursos, instaurou-se a presente tomada de contas especial. Assim, em 28/8/2014, foi emitido o Relatório de Tomada de Contas Especial 397/2014 (peça 1, p. 209-215) que considerou o Sr. Odilson Vicente de Lima responsável pelo dano ao erário, quantificado em R$ 144.378,46, resultante da atualização monetária com juros de R$ 100.000,00 transferidos em 18/11/2010, até o dia 27/8/2014, abatendo-se o valor de R$ 154,02, recolhido em 20/12/2010 (peça 1, p. 167) . 
13. O prefeito sucessor, Sr. Rudimar Borcioni, demonstrou ter adotado medidas judiciais visando à abstenção do Município do cadastro de inadimplentes e apuração de responsabilidade do ex-gestor, eleito para o mandato de 2009 - 2012, conforme petição constante da peça 1, p. 173-193, afastando, portanto, eventual responsabilização perante estes autos.
14. No relatório do tomador de contas foram demonstradas as notificações ao convenente para a apresentação de documentação complementar ou recolhimento de débito a ele imputado e confirmado que lhe foram oferecidas oportunidades para que se manifestasse (Ofício 4649/2013 - encaminhado para a Prefeitura de Campo Erê/SC - peça 1, p. 149-151) e o Edital 133/2013 (peça 1, p.195) publicado no DOU.
15. O Relatório de Auditoria 204/2015, de 4/2/2015, da Controladoria-Geral da União (peça 1, p. 227-229) confirmou as irregularidades registradas no Relatório de Tomada de Contas Especial. Neste mesmo sentido, foram emitidos o Certificado de Auditoria (peça 1, p. 231) e o Parecer do Dirigente do Órgão de Controle Interno (peça 1, p. 232) , convalidados pelo Pronunciamento Ministerial (peça 1, p. 233) . 
16. Em análise inicial dos autos do convênio, verificou-se que o Termo de Convênio 732381/2010 (peça 1, p. 51-97) previa, para a consecução do evento, no dia 21/4/2010, no Município de Campo Erê/SP, os shows do artista Sérgio Reis e da dupla Oswaldir e Carlos Magrão dentro da Festa da Produção de Grãos. 
17. O MTur, conforme Nota Técnica 688/2012, de 30/11/2012, após diversas análises sobre a documentação relativa à prestação de contas apresentada pela convenente, teria solicitada a inserção no Siconv dos seguintes documentos: 
- proposta da empresa Márcio Jorge de Azevedo e a publicação da ratificação da inexigibilidade na imprensa oficial;
- justificativa sobre realização da licitação antes da vigência do convênio;
- contratos de exclusividade firmados entre a empresa DKS Produções e Eventos e as atrações artísticas, devidamente registrados em cartório;
- documentos comprobatórios do efetivo recebimento do cachê por parte dos artistas, emitido pelo contratante;
- justificativa sobre a assinatura do contrato ter sido antes da vigência do convênio;
- certidão negativa do INSS da empresa Márcio Jorge de Azevedo, válida para o período de contratação.
18. Dessa forma, procedendo à análise da execução financeira, conforme Nota Técnica 655/2013, de 01/11/2013 (peça 1, p. 155-165) , o MTur considerou que não houve manifestação do convenente em relação à documentação pendente, atitude que motivou a reprovação das contas, em sua integralidade, com a impugnação do valor total repassado ao município. 
19. Em consulta ao sistema Siconv, os documentos solicitados pelo MTur foram inseridos aos Anexos da Prestação de Contas do convênio, em 19/8/2013. Os documentos adicionados ao sistema foram agrupados para facilitar a análise e juntados aos autos (peças 2, 3, 4 e 6) .
- proposta da empresa Márcio Jorge de Azevedo (Proposta Comercial - peça 4, p. 1) e a publicação da ratificação da inexigibilidade na imprensa oficial (Diário Oficial da União - peça 2, p. 1-2) ;
- justificativa sobre realização da licitação antes da vigência do convênio (Justificativa - peça 2, p. 2) 
- contratos de exclusividade firmados entre a empresa DKS Produções e Eventos e as atrações artísticas (Contrato Exclusividade - peça 3, p. 2-5) , não registrados em cartório. Contrato com dupla Oswaldir e Carlos Magrão sem assinatura do representante legal da empresa DKS Produções e Eventos;
- documentos comprobatórios do efetivo recebimento do cachê por parte dos artistas, emitido pelo contratante (Termo de Declaração - DKS - peça 3, p. 3) ;
- justificativa sobre a assinatura do contrato ter sido antes da vigência do convênio (Justificativa - peça 2, p. 3) ;
- certidão negativa do INSS da empresa Márcio Jorge de Azevedo, válida para o período de contratação (Certidões Negativas - peça 6) .
20. O sistema Siconv não foi consultado pelo técnico do Ministério do Turismo, ao elaborar a Nota Técnica 655/2013, de 1/11/2013, uma vez que a documentação pendente foi inserida pelo responsável em momento anterior (19/8/2013) .
21. Em análise do mérito da prestação de contas do convênio, dos anexos do Siconv, constatou-se que o contrato 38/2010 celebrado entre a Prefeitura de Campo Erê/SC e a empresa AZ Comunicação e Eventos - Márcio Jorge de Azevedo ME (CNPJ 08.488.540/0001-78) previa o seguinte objeto: 
Contratação de empresa especializada para realização de shows na 'Festa da Produção de Grãos', no dia 21 de abril de 2010, conforme proposta 005281/2010, do Ministério do Turismo, cadastrada no portal de convênios - Siconv, sendo:
01) Contratação de show com artista de renome nacional - Oswaldir e Carlos Magrão - dia 21 de abril de 2010, às 20:00, cachê, quantidade 01, valor unitário R$ 48.500,00 (Quarenta e oito mil e quinhentos reais) ;
02) Contratação de Show Nacional - Sérgio Reis - dia 21 de abril de 2010, às 21:00, cachê, quantidade 01, valor unitário R$ 75.000,00 (Setenta e cinco mil reais) 
22. Conforme Proposta Comercial da AZ Comunicação e Eventos - ME (peça 3, p. 1) e Nota Fiscal, o objeto era relativo apenas aos shows dos artistas Sérgio Reis e Oswaldir e Carlos Magrão. As únicas despesas previstas foram os cachês dos artistas contratados.
23. De acordo com a Nota Técnica 688/2012, de 30/11/2012 (peça 1, p. 131-141) , foi realizado procedimento de inexigibilidade para os itens do plano de trabalho, estando inadequada a contratação. Em relação à contratação de artistas para a realização de shows, foram constatadas somente Cartas de Exclusividade dos artistas que se apresentaram no evento em favor da empresa AZ Comunicação e Eventos, afrontando a jurisprudência do TCU acerca da matéria.
24. Há o entendimento do TCU firmado no Acórdão 96/2008, sessão de 30/1/2008, e que resultou em determinação a esse Ministério, de que as Cartas de Exclusividade (que diferem dos Contratos de Exclusividade) apresentadas não são documentos hábeis para comprovação da inviabilidade de competição, uma vez que houve cessão do direito de exclusividade apenas para o dia, o horário e o local do evento, caracterizando inequívoca intermediação por parte da empresa contratada pelo convenente. Dessa forma, a contratação dos artistas deveria ter ocorrido por meio do devido procedimento licitatório, haja vista que qualquer empresa organizadora de eventos poderia ter firmado a cessão de direito com os representantes dos artistas contratados. 
25. No caso em tela, a empresa AZ Comunicação e Eventos - ME atuou como mera intermediária dos serviços, não apresentando nenhum documento que justificasse a inexigibilidade praticada. A dupla Oswaldir e Carlos Magrão possuia como representante empresarial, a empresa DKS Produções e Eventos Ltda. (CNPJ 02.407.442/0001-82) , conforme Contrato de Exclusividade celebrado (peça 4, p. 1-3) . 
26. Quanto ao artista Sérgio Reis, a empresa DKS Produções e Eventos celebrou contrato com a empresa Sunshine Entertainment Produção de Eventos Ltda. (CNPJ 05.131.028/0001-81) , representante exclusiva da Sérgio Reis Produções e Promoções Artísticas Ltda. (CNPJ 58.524.430/0001-92) , cujo objeto foi a apresentação de um show a ser realizado pelo artista, cedendo a exclusividade somente naquela ocasião (peça 4, p. 4-5) .
27. Por sua vez, a empresa DKS Produções e Eventos teria cedido a exclusividade da representação dos artistas para a empresa AZ Comunicação e Eventos - Márcio Jorge de Azevedo (contratada) , com validade restrita ao dia do evento, conforme cartas de exclusividade noticiadas na Nota Técnica de Reanálise Financeira 0655/2013 (peça 1, p. 155-163) .
27.1. Desse modo, a empresa AZ Comunicação e Eventos foi contratada, sob o fundamento da inexigibilidade de licitação, sem que ela comprovasse ser a representante exclusiva dos artistas, para realizar os shows do evento, tendo apresentado apenas cartas de exclusividade para a data dos shows, em afronta ao artigo 25, inciso III, da Lei 8.666/93. 
27.2. A respeito da matéria, é oportuno registrar que a jurisprudência deste Tribunal é uníssona em exigir a apresentação do contrato de exclusividade entre os artistas e o empresário contratado para caracterizar a hipótese de inexigibilidade de licitação prevista na Lei de Licitações, de modo que simples autorizações ou cartas de exclusividade não se prestam a comprovar a inviabilidade da competição, pois não retratam uma representação privativa para qualquer evento em que o profissional for convocado. Este paradigma jurisprudencial vem sendo adotado desde a prolação do Acórdão 96/2008-TCU-Plenário, sessão de 30/1/2008. 
27.3. Em observância ao Acórdão 96/2008-TCU-Plenário, houve o entendimento de que fosse necessária a impugnação da totalidade das despesas do convênio em questão, porquanto foi determinado a esse órgão, dentre outras, a obrigatoriedade de adoção de algumas providências a serem tomadas pela convenente na execução de convênio com recursos federais, as quais deveriam ser comprovadas quando da prestação de contas, sob pena de glosa dos valores envolvidos:
9.5.1. quando da contratação de artistas consagrados, enquadrados na hipótese de inexigibilidade prevista no inciso III do art. 25 da Lei 8.666/1992, por meio de intermediários ou representantes:
9.5.1.1. deve ser apresentada cópia do contrato de exclusividade dos artistas com o empresário contratado, registrado em cartório. Deve ser ressaltado que o contrato de exclusividade difere da autorização que confere exclusividade apenas para os dias correspondentes à apresentação dos artistas e que é restrita à localidade do evento; 
9.5.1.2. o contrato deve ser publicado no Diário Oficial da União, no prazo de cinco dias, previsto no art. 26 da Lei de Licitações e Contratos Administrativos, sob pena de glosa dos valores envolvidos. 
27.4. Cumpre esclarecer, no entanto, que apesar de a jurisprudência deste Tribunal ter consolidado que o não cumprimento dos itens acima especificados seria uma irregularidade grave, o entendimento no sentido da impugnação total das despesas e condenação em débito do responsável, embora seja predominante (Acórdão 96/2008-TCU-Plenário, Acórdão 351/2015-TCU-Segunda Câmara; Acórdão 8244/2013-TCU-Primeira Câmara; Acórdão 3826/2013-TCU-Primeira Câmara) , não é pacífico. 
27.5. Conforme se extrai do voto condutor do Acórdão 1390/2015-TCU-Primeira Câmara (Ministro-Relator Bruno Dantas) , este Tribunal poderia dispensar a imputação de débito do responsável - que fica sujeito à multa -, quando restasse comprovada a ausência de indícios de dano ao erário e a execução do objeto com os recursos conveniados, ainda que mediante a irregular utilização do instituto da inexigibilidade na ausência da apresentação do contrato de exclusividade do artista com o empresário contratado pela Administração. 
27.6 Além disso, não houve comprovação de que a convenente adotou, para fins de contratação de artista por inexigibilidade de licitação (o que, de conformidade com a Portaria Interministerial 127/2008, seria a existência de não pluralidade de opções) , parâmetros que permitissem a observância dos princípios de impessoalidade, moralidade e publicidade, que estariam consubstanciados em projeto básico que tenha estabelecido o gênero musical, a amplitude do reconhecimento, se local, regional, nacional ou internacional; a visibilidade na mídia versus atratividade do público local, podendo nesse caso ser levado em conta que a consagração seria dinâmica no tempo e no espaço.
28. Em relação à carta de exclusividade da DKS, constatou-se do site da dupla Oswaldir e Carlos Magrão (www.oswaldirecarlosmagrao.com.br) que o escritório autorizado para representar exclusivamente os artistas era a DKS Produções e Eventos. Ou seja, em função da declaração da empresa confirmando o recebimento do cachê do artista (peça 3, p. 3) , haveria o nexo causal entre o pagamento da empresa contratada pela prefeitura (AZ Comunicação e Eventos) e a empresa representante exclusiva da dupla de Passo Fundo/RS. 
28.1. Dessa forma, considerou-se como regular o pagamento referente ao show de Oswaldir e Carlos Magrão, na proporção dos repasses federais em função de também haver na Nota Técnica de Análise Financeira 688/2012 (peça 1, p. 131-141) , descrito no item 'Pagamentos/Movimentação Financeira', notícia da comprovação, por meio do extrato da conta específica do convênio, que houve o depósito da contrapartida municipal. Em havendo a inserção da contrapartida, o cálculo do valor foi realizado conforme a proporção recurso federal/recurso municipal.
28.2. Quanto ao valor do cachê recebido pelos artistas, no sistema de convênios foi inserido documento referente à declaração da empresa DKS Produções e Eventos (peça 3, p. 3) , na qual afirmava que recebeu da AZ Comunicação e Eventos, a título de cache dos artistas, o valor total de R$ 40.000,00, sendo R$ 23.500,00 pagos ao artista Sérgio Reis e R$ 16.500,00 pagos à dupla Oswaldir e Carlos Magrão. 
28.3. Dessa forma, verificou-se que a parcela paga pela DKS à dupla Oswaldir e Carlos Magrão possuía nexo causal com o objeto do convênio. O montante de recurso federal envolvido nesse valor seria R$ 100.000,00/R$ 123.500,00 * R$ 16.500,00 = R$ 13.360,32.
28.4. Entretanto, no caso do artista Sérgio Reis, a DKS não possuía os direitos exclusivos, tendo celebrado contrato com a Sunshine com cessão da exclusividade somente para o show em Campo Erê (peça 4, p. 4-5) . Não havia nos autos e no Siconv documentação proveniente da Sunshine (empresa representante do artista Sérgio Reis) comprovando o pagamento do cachê, inexistindo o nexo causal do pagamento declarado com o objeto do convênio. Inseriu-se, no montante do débito, o valor integral do repasse federal pago como cache para o artista Sérgio Reis (R$ 100.00,00/R$ 123.500,00 * R$ 23.500,00 = R$ 19.028,34) .
29. Na situação ora enfrentada configuravam-se, além desta irregularidade na execução financeira dos recursos federais, a existência de diferença do valor pago à empresa AZ Eventos e os montantes repassados aos artistas referentes aos cachês.
29.1. No caso em tela, constava no Siconv a Nota Fiscal de Prestação de Serviços 212, emitida em 23/11/2010, da empresa AZ Comunicação e Eventos - Márcio Jorge de Azevedo - ME (peça 7) , no valor total de R$ 123.500,00, cujo objeto foi a contratação de show [de artista] de renome nacional com Sérgio Reis no valor de R$ 75.000,00 e a contratação de show [de artista] de renome nacional com Oswaldir e Carlos Magrão, no valor de R$ 48.500,00. 
29.2. Comparando-se os valores recebidos pelos artistas conforme declaração da empresa DKS declarados (peça 3, p. 3) com os previstos no Plano de Trabalho aprovado e na Nota Fiscal da empresa contratada, afigurou-se discrepância, a qual não tinha sido explicada, referente à incompatibilidade dos cachês pagos aos artistas em relação aos previstos, conforme quadro: 
		Artista Sérgio Reis
	Artista Oswaldir e Carlos Magrão

	Pagamento da Nota Fiscal 212 (peça 7) 
	R$ 75.000,00
	R$ 48.500,00

	Termo de Declaração da DKS Produções e Eventos (peça 3, p. 3) 
	R$ 23.500,00
	R$ 16.500,00

	Diferença entre o pagamento recebido pela AZ e o cachê dos artistas
	R$ 51.500,00
	R$ 32.000,00

	Proporção de recurso federal
	 R$ 41.700,41
	R$ 25.910,93

29.3. Verificou-se do extrato de contrato publicado no DOU de 23/4/2010 (peça 2, p. 2) , que o objeto se restringia ao cache pago aos artistas. Não havia previsão no plano de trabalho do convênio ou no objeto do contrato celebrado com a prefeitura ou ainda na nota fiscal, de nenhum outro serviço a ser prestado pela AZ Eventos (hospedagem, transporte) ou parcela a ser descontada (taxa de comissão, impostos) , que justificasse a diferença de valores entre o pagamento da prefeitura para a empresa e o cachê repassado aos artistas como declarado pela DKS Produções e Eventos. 
29.4. Portanto, o cachê pago aos artistas, conforme declaração da empresa DKS Produções e Eventos, envolveu a soma de R$ 40.000,00 e a Nota Fiscal da empresa AZ Comunicação e Eventos foi emitida no montante de R$ 123.500,00. Assim, havia uma diferença de R$ 83.500,00 entre o recebido pela empresa e o valor pago aos artistas.
29.5. Assim, verificou-se, dos documentos presentes aos autos, que os valores recebidos pelos músicos eram sensivelmente menores que os repassados ao convenente e à empresa intermediária. O débito, portanto, seria a diferença de valores, pois contrariou a Lei 4.320/1964, em seu art. 63, § 2º, III, em relação à correta liquidação das despesas.
29.6. Considerou-se, então, que tal valor deveria ser considerado como débito. Desse montante, a parte federal seria o valor de R$ 100.000,00/R$ 123.500,00*R$ 83.500,00 = R$ 67.611,34. Em suma:
		Valor repassado federal (R$) 
	Valor da contrapartida municipal (R$) 
	Valor Total (R$) 

	Valor com nexo causal (cachê pago à dupla Oswaldir e Carlos Magrão) 
	13.360,32
	3.139,68
	16.500,00

	Valores do débito

	Valor sem nexo causal (cachê pago ao artista Sérgio Reis) 
	19.028,34
	4.471,66
	23.500,00

	Diferença entre o valor pago à AZ Eventos e os cachês dos artistas
	67.611,34
	15.888,66
	83.500,00

	Total do débito
	86.639,68
	20.360,32
	107.000,00

30. Não afastando a hipótese de recebimento de valores sem a prestação de serviços correspondentes aos recursos conveniados ou a previsão de taxa de comissão ou impostos no objeto do contrato celebrado com a prefeitura, deveria a empresa contratada responder solidariamente pelo débito. 
31. Em suma, a correta destinação dada aos recursos transferidos resultou pendente de esclarecimentos, uma vez que o convenente não comprovou o efetivo pagamento por meio do repasse do cachê ao artista Sérgio Reis que se apresentou no evento, não restando demonstrado o nexo causal entre os recursos recebidos e o pagamento efetuado, além de ter havido diferença no valor de R$ 83.500,00 entre o destinado à AZ Comunicação e Eventos e aquele correspondente ao cache dos artistas, descumprindo-se o art. 63 da Lei 4320/1964, o art. 93, do Decreto-lei 200/1967, o art. 30 da IN/STN 1/1997 e a jurisprudência deste Tribunal pacificada neste sentido (exemplos: Acórdão 426/2010-TCU-Primeira Câmara, 3.501/2010-TCU-2ª Câmara, 3.808/2010-TCU-2ª Câmara e 2.436/2009-TCU-Plenário) . Dessa forma, o cálculo do débito poderia ser resumido no quadro: 
	Causa do débito
	Valor original (R$) 
	Data da ocorrência

	Valor sem nexo causal (cachê pago ao artista Sérgio Reis sem comprovação de recebimento pela empresa representante exclusiva) 
	19.028,34
	18/11/2010 

	Diferença entre o valor pago à AZ Eventos e os cachês recebidos pelos artistas
	67.611,34
	18/11/2010 

32. No tocante à responsabilidade, esta foi imputada ao Sr. Odilson Vicente de Lima, ex-Prefeito do Município de Campo Erê, gestão 2009-2012, uma vez que foi o gestor do convênio, e lhe cabia a obrigação de observar as disposições da Lei 8.666/1993 no tocante à inexigibilidade de licitação e da Lei 4.320/1964, em seu art. 63, § 2º, III, em relação à correta liquidação das despesas, além da Portaria-MTur 153, de 6 de outubro de 2009. Nesse normativo, havia a previsão em seu art. 17, § 2º, que: '§ 2º O convenente deverá exigir do contratante dos artistas e/ou bandas e/ou grupos documento comprobatório do efetivo recebimento do cachê por parte dos mesmos, a ser apresentado no ato da prestação de contas', sendo, pois, exigível conduta diversa da praticada.
33. Além do ex-prefeito, considerou-se imputar responsabilidade à empresa AZ Comunicação e Eventos - Márcio Jorge de Azevedo ME (CNPJ 08.488.540/0001-78) . 
34. Assim, foram verificadas as seguintes irregularidades: 
- contratação, por inexigibilidade de licitação, de empresa promotora de eventos para a contratação de artistas sem apresentar os contratos de exclusividade de representação, devidamente registrados em cartório e publicados no Diário Oficial da União, em violação aos arts. 25, III, e 26, caput, da Lei 8666/1993, e Jurisprudência do TCU (Acórdão 96/2008-TCU-Plenário, Acórdão 351/2015-TCU-Segunda Câmara; Acórdão 8244/2013-TCU-Primeira Câmara; Acórdão 3826/2013-TCU-Primeira Câmara) - item 27; 
- ausência do nexo causal entre os recursos transferidos e o objeto executado, uma vez que não restou comprovado que os valores pagos à AZ Comunicação e Eventos foram destinados às atividades programadas no evento (cachê do artista Sérgio Reis) , não comprovando o nexo causal entre os recursos transferidos e o objeto executado, descumprindo-se o art. 63 da Lei 4320/1964, o art. 93, do Decreto-lei 200/1967, o art. 30 da IN/STN 1/1997 e a jurisprudência deste Tribunal - item 28. 
- ausência de comprovação que os valores totais dos cachês pactuados no âmbito do convênio foram efetivamente pagos aos artistas contratados, contrariando a Portaria-MTur 153, de 6/10/2009, em seu art. 17, § 2º e a Lei 4.320/1964, em seu art. 63, § 2º, III, em relação à correta liquidação das despesas - item 29.
EXAME TÉCNICO
35. Em cumprimento ao Despacho do Diretor (peça 12) , foram promovidas as citações do Sr. Odilson Vicente Lima (CPF XXX.727.169-XX) e da empresa Marcio Jorge de Azevedo-ME (CNPJ 08.488.540/0001-78) , mediante os Ofícios 2567/2016 e 2568/2016 - Secex/SP (peças 12 e 13, respectivamente) , datados de 14/9/2016. 
35.1. Apesar de o Sr. Odilson Vicente Lima ter tomado ciência do expediente que lhe foi encaminhado, conforme atesta o aviso de recebimento (AR) que compõe a peça 14, não atendeu a citação e não se manifestou quanto às irregularidades verificadas.
36. A empresa Marcio Jorge de Azevedo-ME tomou ciência do ofício que lhe foi remetido, conforme documento constante da peça 15, tendo apresentado, tempestivamente, suas alegações de defesa, conforme documentação integrante da peça 20. 
37. Os responsáveis foram ouvidos em decorrência das irregularidades:
37.1. Sr. Odilson Vicente Lima (CPF XXX.727.169-XX) :
- contratação, por inexigibilidade de licitação, de empresa promotora de eventos para a contratação de artistas sem apresentar os contratos de exclusividade de representação, devidamente registrados em cartório e publicados no Diário Oficial da União, em violação aos arts. 25, III, e 26, caput, da Lei 8666/1993, e Jurisprudência do TCU (Acórdão 96/2008-TCU-Plenário, Acórdão 351/2015-TCU-Segunda Câmara; Acórdão 8244/2013-TCU-Primeira Câmara; Acórdão 3826/2013-TCU-Primeira Câmara) ; 
- ausência do nexo causal entre os recursos transferidos e o objeto executado, uma vez que não restou comprovado que os valores pagos à AZ Comunicação e Eventos foram destinados às atividades programadas no evento (cachê do artista Sérgio Reis) , não comprovando o nexo causal entre os recursos transferidos e o objeto executado, descumprindo-se o art. 63 da Lei 4320/1964, o art. 93, do Decreto-lei 200/1967, o art. 30 da IN/STN 1/1997 e a jurisprudência deste Tribunal. 
- ausência de comprovação que os valores totais dos cachês pactuados no âmbito do convênio foram efetivamente pagos aos artistas contratados, contrariando a Portaria-MTur 153, de 6/10/2009, em seu art. 17, § 2º e a Lei 4.320/1964, em seu art. 63, § 2º, III, em relação à correta liquidação das despesas.
37.2. Marcio Jorge de Azevedo-ME (CNPJ 08.488.540/0001-78) :
- não apresentar a documentação proveniente da empresa representante exclusiva do artista (notas fiscais/recibos) que certifique o pagamento do cachê ao artista Sérgio Reis, que se apresentou no evento, o que leva à conclusão de recebimento dos valores sem repasse à atração musical contratada, em descumprimento à jurisprudência deste Tribunal;
- receber da Prefeitura de Campo Erê/SC, recursos provenientes do Convênio Siconv 732381/2010, celebrado entre o Ministério do Turismo e o Município de Campo Erê/SC, por serviços de pagamento de cachês de artistas (Dupla Oswaldir e Carlos Magrão e Sérgio Reis) sem comprovar o repasse total aos artistas do montante pactuado no âmbito do convênio, não havendo comprovação de prestação de serviço ou cobrança de comissão ou impostos para justificar a diferença encontrada.
Alegações de defesa da empresa Márcio Jorge de Azevedo-ME
38. A empresa Márcio Jorge de Azevedo-ME inicia suas alegações de defesa, trazendo síntese da inicial, descrevendo as supostas irregularidades apontadas no processo administrativo: 
- pela ausência do dever de licitar, ante a indevida declaração de inexigibilidade de licitação, em hipótese não permitida pela legislação; 
- pela ausência de qualquer razão da escolha dos artistas e de justificativas do preço, tampouco comprovação documental sobre a consagração, pela crítica especializada ou pela opinião pública, dos artistas contratados, fruto da inexigibilidade de licitação prevista no artigo 25, III, da Lei8.666/93; 
- pela contratação irregular de empresa para a realização de shows artísticos, através da intermediação de sociedade empresária que não ostenta a condição de empresária exclusiva da dupla 'Oswaldir e Carlos Magrão' e do cantor 'Sérgio Reis'.
38.1. Passa então a argumentar preliminarmente a ilegitimidade passiva da empresa e do empresário, em função de a primeira ser pessoa jurídica, e o segundo, pessoa física que nunca foi agente ou servidor público. Traz dados dos registros do CNPJ, junto com descrição do objeto da empresa, incorporando aos autos ainda excertos da Lei 8.429/1992 (Lei de Improbidade Administrativa) . 
38.2. Em relação ao mérito da questão, alega que não teria havido qualquer dano ao erário, uma vez que o serviço foi devidamente prestado. 
38.3. Declara também que teria havido ofensa direta aos princípios constitucionais do devido processo legal, contraditório e ampla defesa, em função de não ter havido a possibilidade do exercício de seu direito pelos responsáveis na fase do processo administrativo. 
38.4. Nem a empresa nem o Sr. Odilson Vicente de Lima teriam sido notificados para complementar as informações solicitadas pelo Ministério do Turismo. Somente o Município de Campo Erê/SC foi devidamente notificado, mas permaneceu inerte, sem cumprir ou prestar as informações necessárias. Destaca o fato de que o próprio Ministério do Turismo teria concluído pela inexistência de dano ao Erário, conforme Parecer Técnico.
38.5. Afirma que seria apenas uma questão política envolvendo o então prefeito e seu antecessor, prejudicando o município.
38.6. Traz exemplos de outros municípios (Lages/SC, Indaial/SC e Joinville/SC) do que seria prática dos órgãos públicos na realização de convênios no pagamento do valor para a empresa contratada, ficando esta responsável pelo pagamento dos artistas. 
38.7. Declara ainda que houve a aprovação com ressalvas da prestação de contas do convênio no tocante à sua execução física, com solicitação de inserção ao processo de documentação complementar ao município no tocante à execução financeira, o que não teria ocorrido em função da inércia do então prefeito, sendo tais documentos meras formalidades, pois as informações complementares estariam disponíveis no site do Ministério do Turismo.
Análise das alegações de defesa da empresa Márcio Jorge de Azevedo-ME
39. Inicialmente, em relação à preliminar alegada, não se confundem os processos administrativos instaurados anteriormente às TCE' s ou aqueles constituídos em Tomada de Contas Especial do TCU com o Processo Administrativo Disciplinar, relacionado à Lei de Improbidade Administrativa (Lei 8.429/92) , como alega a empresa, a qual não se aplica no caso em tela. 
39.1. Deve-se explicar que a Tomada de Contas Especial (TCE)  é um processo administrativo devidamente formalizado, com rito próprio, para apurar responsabilidade por ocorrência de dano à administração pública federal, com apuração de fatos, quantificação do dano, identificação dos responsáveis e obter o respectivo ressarcimento. (art. 2º, caput, da IN/TCU 71/2012) .
39.2. A TCE constitui medida de exceção, porquanto a Administração deve esgotar todas as medidas administrativas para elidir a irregularidade ensejadora da TCE ou obter o ressarcimento do dano, antes de formalizar a instauração do processo.
39.3. A apreciação do processo de TCE, no âmbito da União, constitui competência constitucional desta Corte de Contas prevista no art. 70, parágrafo único, c/c art. 71, ambos da Constituição Federal.
39.4. A TCE, conforme o art. 2° da IN/TCU 71/2012, tem por objetivo a apuração dos fatos, a identificação dos responsáveis, a quantificação do dano e a obtenção do respectivo ressarcimento aos cofres públicos, devendo tal processo ser instaurado somente após vencidas as medidas administrativas internas, buscando o saneamento da irregularidade ou o ressarcimento do dano. 
39.5. Outra característica importante é que a TCE é julgada pelo TCU e não pela autoridade administrativa que a instaura, enquanto que o julgamento do Processo Administrativo Disciplinar é feito pela autoridade instauradora ou superior, dependendo da penalidade a ser aplicada, ficando o julgamento, em quaisquer circunstâncias, adstrito à própria Administração (na esfera de cada Poder) . 
39.6. Assim, de modo geral, antes da tomada de decisão pela autoridade administrativa do órgão onde ocorreu a irregularidade quanto à instauração do processo de Tomada de Contas Especial - TCE, uma vez seguidas as orientações sobre o procedimento, chega-se ao momento em que a irregularidade já foi devidamente levantada, o dano quantificado e o responsável identificado, considerando a necessidade do conhecimento dessas informações para que se esgotem as medidas administrativas, antes da instauração do processo.
39.7. Sobre a responsabilização de agente privado por dano ao erário, os artigos 4º e 5º da Lei 8.443/1992 estabelecem que o Tribunal de Contas da União tem jurisdição própria e privativa, sobre as pessoas e matérias sujeitas à sua competência, abrangendo todos os responsáveis pela aplicação de quaisquer recursos repassados pela União. Já o § 2° do art. 16 da mesma lei determina que deve o Tribunal, ao julgar irregulares as contas, fixar a responsabilidade solidária do agente público que praticou o ato irregular, e do terceiro que, como contratante ou parte interessada na prática do mesmo ato, de qualquer modo haja concorrido para o cometimento do dano apurado. 
39.8. No caso em tela, em que a obrigação foi assumida entre a empresa AZ Comunicação e Eventos e o convenente, restou claro que a empresa seria o terceiro mencionado no artigo 16 da Lei 8.443/1992, razão pela qual deva responder solidariamente pelo dano ao erário, uma vez que auferiu remuneração para promover o evento e, estando obrigada a apresentar os elementos suficientes para que comprove as atividades por ela desempenhadas, não teria apresentado documento proveniente da representante exclusiva do artista Sérgio Reis do recebimento do cachê, além de não ter trazido comprovante do repasse aos artistas dos valores totais dos cachês pactuados no âmbito do convênio.
39.9. A empresa ainda alegou que teria havido cerceamento de defesa, já que não teria ocorrido a imprescindível notificação na fase interna da tomada de contas especial, ocasião na qual ainda tramitava no âmbito do órgão repassador.
39.10. Em resposta à alegação, cabe esclarecer que na fase interna da tomada de contas especial ainda não se tem propriamente processo caracterizado por lide, mas, sim, procedimento de apuração administrativa. Na fase inicial, embora haja a previsão de notificação para que o responsável traga aos autos os documentos que entenda úteis para o esclarecimento da situação, a falta de sua realização não invalida os atos processuais adotados no âmbito da Corte de Contas.
39.11. Assim, no que se refere à ausência de notificação do responsável na fase interna da tomada de contas especial, a jurisprudência deste Tribunal é firme no sentido de que a instauração do contraditório e da ampla defesa, para fins de condenação dos responsáveis por parte desta Corte de Contas, somente se dá na fase externa do processo de tomada de contas especiais, ou seja, por meio de sua regular citação, sendo irrelevante, para a configuração do contraditório, a ocorrência ou não de notificação anterior pelo órgão concedente (Acórdão 1404/2014-TCU-Plenário, 1.991/2014-TCU-Plenário, 2.875/2014-TCU-Plenário, 4.578/2014-TCU-1ª Câmara, 5.661/2014-TCU-1ª Câmara, 6.941/2015-TCU-1ª Câmara e 874/2016-TCU-1ª Câmara, dentre outros) .
39.12. Quanto ao mérito da questão, a empresa não traz nenhum argumento que explique as irregularidades apontadas no ofício de citação. Somente descreve inicialmente o objeto do convênio com o montante de recursos envolvidos e o período de execução. Argumenta que o convênio teria sido aprovado pela Consultoria Jurídica do Ministério do Turismo quando de sua proposição (Parecer Conjur/MTur/nº 336/2010) e que o serviço teria sido devidamente prestado, com aprovação com ressalva por parte do Ministério da execução física do convênio, e ausência de fornecimento de documentação por parte da Prefeitura de Campo Erê/SC em relação à execução financeira quando solicitado pelo convenente, em função de suposta divergência política entre o então prefeito responsável pelo convênio e seu sucessor.
40. Assim, diante da revelia do Sr. Odilson Vicente Lima e inexistindo nos autos elementos que permitam concluir pela ocorrência de boa-fé ou de outros excludentes de culpabilidade em sua conduta, propõe-se que suas contas sejam julgadas irregulares e que o responsável seja condenado em débito, bem como que lhe seja aplicada a multa prevista no art. 57 da Lei 8.443/1992.
41. Também, em face da análise promovida nos itens 38 e 39, propõe-se rejeitar as alegações de defesa apresentadas pela empresa Marcio Jorge de Azevedo-ME, uma vez que não foram suficientes para sanear as irregularidades a ela atribuídas. 
42. Os argumentos de defesa tampouco lograram afastar o débito imputado à empresa Márcio Jorge de Azevedo-ME. Ademais, inexistem nos autos elementos que demonstrem a ocorrência de outros excludentes de culpabilidade. Desse modo, deve-se proceder à sua condenação em débito solidariamente ao gestor e à aplicação da multa prevista no art. 57 da Lei 8.443/1992. 
PROPOSTA DE ENCAMINHAMENTO
43. Diante do exposto, submetemos os autos à consideração superior, propondo ao Tribunal:
a) com fundamento nos arts. 1º, inciso I, 16, inciso III, alínea 'c', § 2º da Lei 8.443/1992 c/c os arts. 19 e 23, inciso III, da mesma lei, e com arts. 1º, inciso I, 209, inciso III, e § 5º, 210 e 214, inciso III, do Regimento Interno, que sejam julgadas irregulares as contas do Sr. Odilson Vicente de Lima, CPF XXX.727.169-XX, ex-Prefeito de Campo Erê/SC, e condená-lo, em solidariedade com a empresa AZ Comunicação e Eventos - Márcio Jorge de Azevedo ME (CNPJ 08.488.540/0001-78) , ao pagamento das quantias a seguir especificadas, com a fixação do prazo de quinze dias, a contar das notificações, para que comprovem, perante este Tribunal (art. 214, inciso III, alínea 'a', do Regimento Interno) , o recolhimento das dívidas aos cofres do Tesouro Nacional, atualizadas monetariamente e acrescidas dos juros de mora, calculados a partir das datas discriminadas, até a data dos recolhimentos, na forma prevista na legislação em vigor. 
	VALOR ORIGINAL (R$) 
	DATA DA OCORRÊNCIA

	19.028,34
	18/11/2010

	67.611,34
	18/11/2010

Valor atualizado até 31/01/2017 com juros de mora: R$ 154.671,19.
b) aplicar ao Sr. Odilson Vicente de Lima, CPF XXX.727.169-XX, ex-Prefeito de Campo Erê/SC, e à empresa AZ Comunicação e Eventos - Márcio Jorge de Azevedo ME (CNPJ 08.488.540/0001-78) , individualmente, a multa prevista no art. 57 da Lei 8.443/1992 c/c o art. 267 do Regimento Interno, com a fixação do prazo de quinze dias, a contar das notificações, para que comprovem, perante este Tribunal (art. 214, inciso III, alínea 'a', do Regimento Interno) , o recolhimento das dívidas aos cofres do Tesouro Nacional, atualizadas monetariamente desde a data do acórdão que vier a ser proferido até a dos efetivos recolhimentos, se forem pagas após o vencimento, na forma da legislação em vigor;
c) autorizar, caso requerido, nos termos do art. 26 da Lei 8.443/1992, c/c o art. 217 do Regimento Interno do Tribunal, o parcelamento das dívidas em até 36 (trinta e seis) parcelas, corrigidas monetariamente até a data do pagamento, esclarecendo aos responsáveis que a falta de pagamento de qualquer parcela importará no vencimento antecipado do saldo devedor (§ 2º do art. 217 do Regimento Interno do Tribunal) , sem prejuízo das demais medidas legais;
d) autorizar, desde logo, nos termos do art. 28, inciso II, da Lei 8.443/1992, a cobrança judicial das dívidas, caso não atendidas as notificações;
e) encaminhar cópia da deliberação que vier a ser proferida, bem como do relatório e do voto que a fundamentarem, ao Procurador-Chefe da Procuradoria da República em Santa Catarina, nos termos do § 3º do art. 16 da Lei 8.443/1992 c/c o § 7º do art. 209 do Regimento Interno do TCU, para adoção das medidas que entender cabíveis." 		
2.	O Ministério Público junto ao TCU, representado pela Procuradora-Geral Cristina Machado da Costa e Silva, manifesta, em parecer à peça 29, discordância com a proposta da unidade técnica, nos seguintes termos:
" (...) 
9. O MTur firmou convênio com o município Campo Erê/SC. Este, por sua vez, contratou a empresa AZ Comunicação e Eventos - Márcio Jorge de Azevedo ME (AZ) com objetivo de contratar empresa especializada para realizar os shows na 'Festa da Produção de Grãos' do artista Sérgio Reis e da dupla Oswaldir e Carlos Magrão (peça 4) .
10. Na sequência, a empresa AZ Comunicação e Eventos contratou a empresa DKS Produções e Eventos Ltda. na condição de representante exclusivo do artista Sérgio Reis e da dupla Oswaldir e Carlos Magrão (peça 4, p. 4-5) . Porém, identificamos nos autos que a empresa DKS não detinha a exclusividade sobre o artista Sérgio Reis, razão pela qual a DKS contratou a empresa Sunshine Entertainment Produção de Eventos Ltda., representante exclusiva do referido artista (peça 4, p. 4-5) . A título elucidativo, segue fluxograma das contratações.
	Mtur
		prefeitura
		AZ
		DKS
		Sunshine

11. Por oportuno, convém elucidar que não há questionamento nos autos quanto à evidência de realização dos shows dos artistas. Frise-se, ainda, que o contrato firmado pela Prefeitura de Campo Erê/SC foi com a empresa AZ Comunicação e Eventos (peça) e não com cada artista de forma individual.
12. Logo, por existir o vínculo contratual entre a prefeitura e a empresa AZ Comunicação e Eventos, entende-se pela prescindibilidade de se demandar que a responsável apresentasse comprovantes individuais dos pagamentos dos cachês de cada artista, bastando provar a realização do evento e o regular pagamento à empresa contratada com recursos do ajuste.
13. Nessa linha manifestou-se o eminente Ministro Benjamin Zymler, no Voto condutor do Acórdão 660/2016-TCU-Primeira Câmara, excerto abaixo transcrito:
 '17. Acerca da não apresentação do documento comprobatório do efetivo recebimento do cachê por parte dos artistas, embora tal omissão contrarie cláusula expressa do convênio, compreendo que a falta de tal elemento não impõe a glosa da despesa correspondente, haja vista a comprovação da realização do objeto e do nexo causal entre os valores da avença e os documentos de despesa apresentados pela empresa encarregada da promoção do evento.' 
14. Corrobora tal entendimento o pronunciamento por meio do Voto condutor do Ministro-Relator do Acórdão 2821/2016-TCU-Primeira Câmara:
 'Se por um lado há exigência no termo de convênio de o convenente requerer do contratante comprovante de recebimento dos cachês pelas bandas, por outro, os elementos dos autos indicam que houve, de fato, a realização do evento com a prestação de serviços artísticos, sem apontamentos de eventual incompatibilidade dos cachês pagos em relação aos de mercado. Em outros termos, não houve imputação de superfaturamento, e, consequentemente, de ter havido dano ao erário que dessa ocorrência poderia derivar.' 
15. Em que pese tal entendimento, consta dos autos documento emitido pela empresa DKS Produções e Eventos Ltda. a qual declara ter recebido da empresa AZ Comunicação e Eventos (contratada pela prefeitura) o valor de R$ 40.000,00 referente aos cachês do artista Sérgio Reis (R$ 23.500,00) e da dupla Oswaldir & Carlos Magrão (R$ 16.500.00) , conforme consta da peça 20, p. 15.
16. Ora, no caso em tela, o nexo de causalidade é estabelecido a partir do momento em que se comprovou que o evento foi realizado e que houve o pagamento regular à empresa contratada com os recursos do convênio. Nesse ponto, em que pese não constar dos autos o extrato bancário ou cópia dos cheques emitidos, tais documentos constam do Siconv. Ademais, foi identificada a realização de transferência, por meio de TED, no valor de R$ 123.500,00, em favor de Márcio Jorge de Azevedo (empresa contratada pela prefeitura) , conforme consta da Nota Técnica de Análise Financeira nº º 688/2012 (peça 1, p. 137, 155, 161) .
17. Nessa linha, destaque-se que a unidade técnica não apontou qualquer irregularidade quanto aos débitos ocorridos na conta específica do convênio, mas tão somente quanto à inconsistência entre o valor pago à empresa contratada pela prefeitura e o valor pago a título de cachê aos artistas.
18. Nesse aspecto, convém elucidar que não seria razoável que a empresa intermediadora, AZ Comunicação e Eventos, atuasse na contratação dos artistas, pagasse seus cachês e arcasse com os demais custos (palco, iluminação, som, segurança, transporte dos artistas) sem ter qualquer retribuição pelos serviços prestados. 
19. Entendemos, ainda, ante a comprovação da realização do evento, apresentação da documentação referente à contratação dos artistas, emissão de nota fiscal e declaração de recebimento dos cachês por meio de seus representantes, como efetivada a prestação dos serviços de montagem de palco, sonorização, iluminação e segurança, uma vez que não seria possível a realização do evento sem esses itens.
20. Nesse espeque, destaque-se que o contrato firmado entre a empresa Sunshine (representante exclusiva do artista Sérgio Reis) e a DKS Produções e eventos Ltda. (contratante) estipula que seriam por conta da contratante todas as despesas com hospedagem, transporte, camarim, segurança (peça 4) .
21. Por oportuno, convém realçar que, no tocante ao pagamento dos cachês, não cabe à Corte de Contas adentrar à relação privada estabelecida entre a empresa contratada e os artistas, uma vez que a repartição do valor acordado é eminentemente comercial.
22. Subsiste, no entanto, a irregularidade por contratar, por inexigibilidade de licitação, empresa promotora de eventos para apresentação de artistas sem a apresentação de contratos de exclusividade de representação, devidamente registrados em cartório e publicados no Diário Oficial da União, em violação aos arts. 25, inciso III, e 26, caput, da Leiº 8666/1993, e Jurisprudência do TCU (Acórdão 96/2008-TCU-Plenário, Acórdão 351/2015-TCU-Segunda Câmara; Acórdão 8244/2013-TCU-Primeira Câmara; Acórdão 3826/2013-TCU-Primeira Câmara) .
23. Logo, em que pese a irregularidade acima apontada, capaz de macular as contas do responsável, entendemos que não foi verificado dano ao erário, pois restou comprovado nos autos que houve a execução do objeto e que foi possível estabelecer nexo de causalidade entre o objeto do ajuste e os recursos federais nele aplicados.
24. Por oportuno, registre-se que, encontrando-se os autos neste Gabinete, a advogada Senhora Mara Coelho, então representante da empresa Marcio Jorge de ME (AZ Eventos) , ingressou com petição (peças 24-26) informando que seu representado constituiu novos procuradores, requerendo, assim, que todas as intimações sejam publicadas em nome dos novos causídicos. 
25. Em face das considerações ora expendidas, esta representante do Ministério Público, com as vênias de estilo, manifesta-se em linha divergente a da unidade técnica (peças 21-23) , propondo que sejam acolhidas as alegações de defesa apresentadas pela empresa AZ Comunicação e Eventos - Márcio Jorge de Azevedo ME., excluindo-a da relação processual, e que sejam julgadas irregulares as contas especiais do Senhor Odilson Vicente Lima, sem imputação de débito, com fundamento no art. 16, inciso III, alínea b, da Leiº 8.443/1992, aplicando-lhe a multa prevista no inciso I do art. 58 da mencionada lei." 
	É o relatório.

Mara Coelho (OAB/SC 28.889) e outros, representando AZ Comunicação e Eventos - Márcio Jorge de Azevedo - ME; e Fabio Sadi Casagrande (OAB/SC 14.218) representando Odilson Vicente de Lima.

Procuradora-Geral Cristina Machado da Costa e Silva.

Tomada de contas especial. Convênio. Não aprovação da prestação de contas. Citação. Revelia de um dos responsáveis. Rejeição das alegações de defesa do outro. Contas irregulares. Débito. Multa.

TOMADA DE CONTAS ESPECIAL (TCE)

Secretaria de Controle Externo no Estado de São Paulo - Secex/SP.

Trata-se de Tomada de Contas Especial instaurada pelo Ministério do Turismo (MTur) , em desfavor de Odilson Vicente de Lima, ex-Prefeito do Município de Campo Erê/SC, em razão da não aprovação da prestação de contas do Convênio 732381/2010, que teve por objeto a promoção do turismo no referido município por meio do apoio ao projeto intitulado "Festa da Produção de Grãos".
2.	O mencionado convênio foi firmado no valor total de R$ 123.500,00, sendo R$ 100.000,00 repassados pelo concedente e R$ 23.500,00 a título de contrapartida municipal. Sua vigência ocorreu no período de 21/4/2010 a 20/12/2010.
3.	O plano de trabalho do ajuste previa a contratação dos shows da dupla Oswaldir e Carlos Magrão, pelo valor de R$ 48.500,00, e do cantor Sérgio Reis, pelo valor de R$ 75.000,00.
4.	Após a análise da prestação de contas, o MTur solicitou, inicialmente, complementação da documentação apresentada. Recebida essa documentação, após a reanálise da prestação de contas, houve a solicitação do encaminhamento de novos documentos comprobatórios.
5.	Considerando a ausência de manifestação do responsável em relação a essa nova requisição, o MTur instaurou a presente tomada de contas especial, imputando débito no valor total repassado.
6.	No âmbito deste Tribunal, foi verificado que a documentação requerida pelo MTur, cuja ausência ensejou a instauração desta TCE, havia sido inserida no Siconv nos Anexos da Prestação de Contas do convênio. Da análise dessa documentação, bem como dos demais elementos do processo, foram constatadas as seguintes ocorrências:
	a) a Prefeitura Municipal contratou a empresa AZ Comunicação e Eventos por inexigibilidade de licitação para realização de apresentações artísticas no evento;
	b) a contratação, por inexigibilidade de licitação, afrontou as disposições da Lei 8.666/1993, tendo em vista que a contratada não era detentora de contratos de exclusividade para representar os artistas;
	c) a contratada subcontratou a empresa DKS Produções e Eventos Ltda., que era detentora do contrato de exclusividade com a dupla Oswaldir e Carlos Magrão, mas não detinha contrato com o cantor Sérgio Reis;
	d) a DKS subcontratou a empresa Sunshine Entertainment Produção de Eventos Ltda., representante exclusiva da Sérgio Reis Produções e Promoções Artísticas Ltda.;
	e) a DKS apresentou declaração de recebimento da AZ (peça 3. p. 3) , a título de cachê, do valor de R$ 40.000,00, sendo R$ 23.500,00 para pagamento da apresentação do cantor Sérgio Reis, e R$ 16.500,00 para pagamento da dupla Oswaldir e Carlos Magrão.
7.	Ante essas constatações, a Secex/SP, encarregada do saneamento dos autos, não acolheu a despesa referente ao valor pago ao artista Sérgio Reis, em razão da inexistência nos autos ou no Siconv da comprovação de que o artista tenha recebido o valor declarado pela empresa DKS como cachê dessa apresentação (R$ 23.500,00) . De fato, somente foi acolhida a despesa referente ao cachê pago à dupla Oswaldir e Carlos Magrão, de R$ 16.500,00, o que levou à configuração de um dano correspondente à diferença entre esse valor e aquele pago à AZ Eventos (R$ 123.500,00) , totalizando um débito de R$ 107.000,00. Considerando a proporcionalidade entre os recursos repassados e a contrapartida municipal, o débito em recursos federais totalizou R$ 86.639,68. Quanto à responsabilização, o débito foi imputado ao ex-prefeito signatário do convênio, solidariamente com a empresa AZ Comunicação e Eventos. Nesses termos, foram promovidas as citações dos responsáveis (peças 12 e 13) .
8.	A empresa apresentou alegações de defesa (peça 20) . Já o ex-prefeito, apesar de ter sido entregue o ofício de citação em seu endereço constante do sistema CPF da Receita Federal do Brasil (peças 10 e 14) , não apresentou alegações de defesa ou recolheu o valor do débito. Dessa forma, nos termos do art. 12, § 3º, da Lei 8.443/1992, deve ser considerado revel, dando-se prosseguimento ao processo.
9.	A análise realizada pela Secex/SP propõe a rejeição das alegações de defesa apresentadas pela empresa. Assim, formula proposta de encaminhamento no sentido de se julgar irregulares as presentes contas, imputando-se débito no valor total de R$ 86.639,68 ao responsável, solidariamente com a empresa contratada, além de aplicar-lhes a multa prevista no art. 57 da Lei 8.443/1992.
10.	O Ministério Público junto ao TCU, por sua vez, discorda dessa proposta. Argumenta não haver questionamento nos autos quanto à evidência de realização dos shows dos artistas. Além disso, considera que, por existir o vínculo contratual entre a prefeitura e a empresa AZ Comunicação e Eventos, não caberia demandar da empresa responsável que apresentasse comprovantes individuais dos pagamentos dos cachês de cada artista, bastando provar a realização do evento e o regular pagamento à empresa contratada com recursos do ajuste. Aponta que não seria razoável que a empresa intermediadora, AZ Comunicação e Eventos, atuasse na contratação dos artistas, pagasse seus cachês e arcasse com os demais custos (palco, iluminação, som, segurança, transporte dos artistas) sem ter qualquer retribuição pelos serviços prestados. Por fim, realça que, no tocante ao pagamento dos cachês, não cabe à Corte de Contas adentrar à relação privada estabelecida entre a empresa contratada e os artistas, uma vez que a repartição do valor acordado é eminentemente comercial.
11.	Com base nessas considerações, o MP/TCU propõe que sejam acolhidas as alegações de defesa da empresa, e que as contas do ex-prefeito sejam julgadas irregulares, em razão da contratação por inexigibilidade de licitação da empresa promotora de eventos, para apresentação de artistas sem a apresentação de contratos de exclusividade de representação. Assim, propõe que seja aplicada a multa do art. 58, inciso I, da Lei 8.443/1992 ao responsável, sem a imputação de débito.
12.	Com as devidas vênias do MP/TCU, acolho a proposta de encaminhamento formulada pela unidade técnica, cuja análise adoto como parte das minhas razões de decidir.
13.	Por meio do Acórdão 96/2008-TCU-Plenário, Relator Ministro Benjamin Zymler, o Tribunal firmou o entendimento de que a contratação por inexigibilidade de licitação de artistas consagrados, no âmbito dos convênios do MTur, deveria observar as condições estabelecidas naquela decisão, verbis:
"9.5.1. quando da contratação de artistas consagrados, enquadrados na hipótese de inexigibilidade prevista no inciso III do art. 25 da Lei 8.666/1992, por meio de intermediários ou representantes:
9.5.1.1. deve ser apresentada cópia do contrato de exclusividade dos artistas com o empresário contratado, registrado em cartório. Deve ser ressaltado que o contrato de exclusividade difere da autorização que confere exclusividade apenas para os dias correspondentes à apresentação dos artistas e que é restrita à localidade do evento;
9.5.1.2. o contrato deve ser publicado no Diário Oficial da União, no prazo de cinco dias, previsto no art. 26 da Lei de Licitações e Contratos Administrativos, sob pena de glosa dos valores envolvidos." 
14.	Verifica-se, no presente caso, que o convenente realizou a contratação direta, por inexigibilidade de licitação, da empresa AZ Comunicação e Eventos. O objeto dessa contratação, conforme a proposta comercial à peça 3, p. 1, era a apresentação dos shows do cantor Sérgio Reis e da dupla Osvaldir e Carlos Magrão. Ocorre que a empresa AZ não detinha contrato de exclusividade de nenhuma dessas atrações. Resta, portanto, que a contratação em tela contrariou as disposições do art. 25, inciso III, da Lei 8.666/1993, uma vez que as condições necessárias à justificação dessa forma de contratação, conforme disposto no acórdão acima mencionado, não foram atendidas.
15.	É certo que essa ilegalidade, por si só, não seria suficiente para a configuração de débito, conforme apontado pelo MP/TCU. Conforme decidido no Acórdão 1435/2017-TCU-Plenário, Relator Ministro Vital do Rêgo, em relação a consulta formulada pelo MTur, a configuração de dano ao erário ocorre quando houver indícios de inexecução do evento objeto do convênio ou não for possível comprovar o nexo de causalidade, ou seja, que os pagamentos tenham sido recebidos pelo artista ou por seu representante devidamente habilitado, seja detentor de contrato de exclusividade, portador de instrumento de procuração ou carta de exclusividade, devidamente registrados em cartório.
16.	Ocorre que, no presente caso, o nexo de causalidade entre os recursos geridos e a suposta execução do objeto não restou demonstrado em parte, tendo em vista que a empresa contratada (AZ Comunicação e Eventos) não detinha contrato de exclusividade com nenhum dos artistas apresentadores dos shows musicais. Para a contratação da dupla Osvaldir e Carlos Magrão, a empresa AZ subcontratou a empresa DKS Produções e Eventos Ltda., que era detentora do contrato de exclusividade com aquela dupla. Apesar de o Contrato 38/2010, firmado entre o município e a empresa, prever o pagamento de R$ 48.500,00 (conforme extrato do DOU à peça 2, p. 2) , consta dos autos declaração da empresa DKS (peça 3, p. 3) de que teria recebido R$ 16.500,00 por essa apresentação. Assim, considerando que a DKS era a representante exclusiva da dupla, apesar de ela não ter sido contratada diretamente pelo município, entendo comprovado o nexo de causalidade quanto a esse valor.
17.	A contratação entre as empresas AZ e DKS previa também a realização, por esta última, da apresentação do cantor Sérgio Reis. Entretanto, como a DKS não detinha contrato de exclusividade com aquele artista, ela subcontratou a empresa Sunshine Entertainment Produção de Eventos Ltda., representante exclusiva da Sérgio Reis Produções e Promoções Artísticas Ltda. Por essa subcontratação, a empresa DKS declara (peça 3, p. 3) ter recebido R$ 23.500,00 da empresa AZ. Não existe nos autos, entretanto, comprovação de que a Sunshine teria recebido esse valor. Assim, não resta comprovado o nexo de causalidade exigido no Acórdão 1435/2017-TCU-Plenário em relação a esse cachê.
18.	A Secex/SP considerou também como débito a diferença entre o valor pago pelo Município de Campo Erê/SC à empresa AZ (R$ 123.500,00) e aquele declarado pela empresa DKS (R$ 40.000,00) como sendo o valor recebido para a apresentação dos shows artísticos. 
19.	Considero também caracterizado esse débito. Conforme discutido no voto condutor do Acórdão 2730/2017-TCU-Plenário, Relator Ministro Walton Alencar Rodrigues, a contratação direta de intermediação de shows artísticos não raro propicia a ocorrência de sobrepreços onde a empresa intermediadora, irregularmente contratada diretamente, recebe valores muito superiores àqueles efetivamente pagos aos artistas. Compartilhando desse posicionamento, entendo que essa contratação direta ilegal visa basicamente a permitir a prática dos substanciais sobrepreços verificados nessas contratações, caso bem evidenciado nestes autos, onde a intermediária (empresa AZ) ficou com cerca de 68% dos recursos recebidos do município, repassando apenas cerca de 32% aos artistas que declara ter contratado.
20.	Embora considere legítimo que a empresa intermediadora aufira lucro, desde que legalmente contratada por meio do devido processo licitatório - o que não ocorreu no presente caso - entendo que lucros dessa magnitude, em contratação sem disputa entre possíveis prestadores do serviços, não podem ser tolerados. Assim, entendo que a diferença entre o que foi pago pelo município à intermediadora e aquilo que ela efetivamente pagou pelos shows artísticos, constitui sobrepreço, mormente considerando que a contratação direta foi ilegal.
21.	Com essas ponderações, entendo como regularmente aplicado o valor de R$ 16.500,00 declarado como recebido pela empresa DKS para a promoção do show da dupla Osvaldir e Carlos Magrão, o que representa, em recursos federais, o valor de R$ 13.360,32, considerando-se a proporção entre os recursos federais (R$ 100.000,00) e o valor total do convênio (R$ 123.500,00) . Portanto, o débito a ser imputado será no valor de R$ 86.639,68, pelo qual deverá responder, solidariamente, o ex-prefeito gestor dos recursos e a empresa contratada.
22.	Quanto às alegações de defesa apresentadas pela empresa AZ Comunicação e Eventos em resposta à citação, entendo que a Secex/SP as refutou adequadamente. Com efeito, não prosperam as alegações preliminares de ilegitimidade passiva, em razão das disposições dos arts. 4º, 5º e 16, § 2º, da Lei 8.443/1992, conforme apontado pela unidade técnica, os quais estabelecem a jurisdição do Tribunal sobre o terceiro que, como contratante ou parte interessada na prática do ato irregular, de qualquer modo haja concorrido para o cometimento do dano apurado. Também não lhe socorre a alegação de cerceamento de defesa, por não ter sido notificada na fase interna da TCE, ante a jurisprudência deste Tribunal no sentido de que a instauração do contraditório e da ampla defesa somente se dá na fase externa do processo de tomada de contas especial, por meio de sua regular citação, o que ocorreu neste processo. Quanto ao mérito, alega apenas que não teria havido qualquer dano ao erário, uma vez que o serviço foi devidamente prestado. Não traz, entretanto, nenhum argumento acerca das irregularidades apontadas no ofício de citação.
23.	Por fim, passo a tratar das considerações expendidas pelo MP/TCU em seu parecer.
24.	Quanto a não haver questionamento nos autos quanto à evidência de realização dos shows dos artistas, essa questão não afeta as considerações acima, que se fundamentam na inexistência do nexo de causalidade em relação ao show do artista Sérgio Reis, bem como na grande diferença entre o valor da contratação da empresa AZ e o que ela teria pago à empresa DKS para contratação dos artistas.
25.	Passando à consideração do MP/TCU de que, por existir o vínculo contratual entre a prefeitura e a empresa AZ Comunicação e Eventos, não caberia demandar da empresa responsável que apresentasse comprovantes individuais dos pagamentos dos cachês de cada artista, bastando provar a realização do evento e o regular pagamento à empresa contratada com recursos do ajuste, com as devidas vênias, entendo que o mencionado posicionamento não é o mais adequado à situação analisada. Além de o Acórdão 1435/2017-TCU-Plenário estabelecer a necessidade de comprovação do nexo de causalidade entre os recursos e as despesas declaradas, por meio da comprovação de que os pagamentos tenham sido recebidos pelo artista ou por seu representante devidamente habilitado, o termo de convênio (peça 1, p. 51-87) prevê expressamente, em sua Cláusula Terceira, inciso II, alínea "pp", como obrigação do convenente "encaminhar ao CONCEDENTE documento comprobatório do efetivo recebimento do cachê por parte dos artistas, e/ou bandas, e/ou grupos, emitido pelo contratante dos mesmos".
26.	Quanto à ponderação de que não seria razoável que a empresa intermediadora, AZ Comunicação e Eventos, atuasse na contratação dos artistas, pagasse seus cachês e arcasse com os demais custos (palco, iluminação, som, segurança, transporte dos artistas) sem ter qualquer retribuição pelos serviços prestados, mais uma vez lamento por discordar. O termo de convênio e o contrato firmado com a empresa tinham por objeto tão somente a apresentação dos shows, aí não incluídos quaisquer itens de infraestrutura ou equipamentos necessários à realização das apresentações artísticas. Quando há necessidade de recursos federais para a contratação desses itens, eles são incluídos expressamente no termo de convênio, como acontece na grande maioria dos ajustes dessa mesma natureza já analisados neste Tribunal, o que não ocorreu no convênio em tela. Dessa forma, fica evidente que esses itens necessários à realização dos shows foram conseguidos por outros meios, que não o ajuste objeto destes autos. 
27.	Finalmente, quanto à ponderação de que, no tocante ao pagamento dos cachês, não cabe à Corte de Contas adentrar à relação privada estabelecida entre a empresa contratada e os artistas, uma vez que a repartição do valor acordado é eminentemente comercial, cabem aqui as mesmas considerações acima, acerca da obrigação contida no termo de convênio de que deveria ser apresentado documento comprobatório do efetivo recebimento do cachê por parte dos artistas.
28.	Ante o julgamento pela irregularidade das presentes contas, com imputação de débito, nos termos do art. 16, § 3º, da Lei 8.443/1992 c/c o § 7º do art. 209 do RI/TCU, deve ser enviada cópia da deliberação proferida nestes autos à Procuradoria da República no Estado de Santa Catarina, para o ajuizamento das ações civis e penais que considerar cabíveis.
- II -
29.	A título de esclarecimento, este processo foi julgado anteriormente no mérito por meio do Acórdão 3580/2019-TCU-Primeira Câmara, de minha relatoria, na sessão de 7/5/2019, nos exatos termos da presente proposta de deliberação. Entretanto, a referida decisão foi declarada nula, de ofício, por meio do subitem 9.2 do Acórdão 6877/2020-TCU-Primeira Câmara, prolatado em sede de embargos de declaração, ante o reconhecimento da ausência do nome do advogado do responsável Odilson Vicente de Lima na pauta de julgamento do processo.
	Ante o exposto, manifesto-me por que o Tribunal aprove o acórdão que ora submeto à apreciação deste Colegiado.
TCU, Sala das Sessões Ministro Luciano Brandão Alves de Souza, em 2 de março de 2021.
AUGUSTO SHERMAN CAVALCANTI 
Relator